臺灣桃園地方法院民事判決　　　　　　　100年度訴字第852號
原　　　告　首映資產管理有限公司
法定代理人　林映君
訴訟代理人　呂文貴律師
被　　　告　黃家珠
訴送代理人　陳祖德律師
　　　　　　陳佳函律師
上列當事人間分派表異議之訴事件，本院於民國100 年11月14日
言詞辯論終結，判決如下：
    主  文
被告應將黃朝東所有坐落桃園縣桃園市○○段413 地號土地（應
有部分為20,000分之145 ）及地上建物即桃園縣桃園市○○段93
5 建號（即門牌號碼為桃園縣桃園市○○街100 號4 樓，應有部
分為2 分之1 ），於民國八十七年六月二十三日向桃園縣桃園地
政事務所所為登記字號桃字第300910號，擔保債權總金額最高限
額新臺幣二百二十萬元之抵押權登記塗銷。
本院民國九十九年度司執字第七四五五六號強制執行事件，列印
日期為100 年4 月12日之分配表中所列「次序6 ，債權種類：第
一順位抵押權，債權人黃家珠，債權總額1,778,184 元，分配比
例91.8666 ％，分配金額1,633,558 元」應予以剔除。
原告其餘之訴駁回。
訴訟費用由被告負擔二分之一，餘由原告負擔。
    事實及理由
甲、程序方面：
一、訴外人即原債權人臺灣中小企業銀行股份有限公司（以下簡
    稱：臺灣中小企銀）於民國94年3 月1 日將債務人歸農食品
    股份有限公司（以下簡稱：歸農公司）、黃朝東尚未清償之
    債權讓與訴外人馬來西亞商富析資產管理股份有限公司臺灣
    分公司，後者又於99年12月13日將前開債權讓與原告，此有
    債權讓與證明書影本2 份、本院87年度重訴字第239 號民事
    判決影本1 份、確定證明書影本1 紙附卷可稽（見本院卷第
    7 頁至第9 頁、第14頁至第18頁）。
二、本件原告對於本院99年度司執字第74556 號強制執行事件訂
    於100 年5 月16日分配，原告即債務人於分配期日前之100
    年5 月12日就分配表中所列「債權人為黃家珠之次序4 之執
    行費及次序6 之債權所分配金額」聲明異議，經本院民事執
    行處通知被告即債權人後，被告就原告之異議表示反對之陳
    述，嗣經本院民事執行處於100 年5 月24日通知原告應於10
    日內為起訴之證明，該通知於100 年5 月27日送達原告，原
    告遂於100 年6 月7 日具狀陳報並附起訴之證明等情（見本
    院卷第57頁至第69頁，又原告居住於本院轄區外之高雄市，
    應扣除在途期間3 日），業經本院依職權調閱本院99年度司
    執字第74556 號卷審認無訛。是原告提起本件訴訟，合於強
    制執行法第39條、第41條第1 項、第3 項之規定，合先敘明
    。
三、按訴狀送達後，原告不得將原訴變更或追加他訴。但請求之
    基礎事實同一者，不在此限。民事訴訟法第255 條第1 項第
    2 款定有明文。查，本件原告原起訴之聲明為「鈞院99年度
    司執字第74556 號強制執行事件，列印日期為100 年4 月12
    日之分配表中所列『次序4 執行費，債權人黃家珠，債權原
    本新臺幣（下同）18,225元，分配比例100 ％，分配金額為
    18,225元』、『次序6 ，債權種類：第一順位抵押權，債權
    人黃家珠，債權總額1,778,184 元，分配比例91.8666 ％，
    分配金額1,633,558 元』應予以剔除。次序7 原告應增加分
    配金額為1,651,783 元。」；嗣於100 年10月12日追加訴之
    聲明為「被告應將黃朝東所有坐落桃園縣桃園市○○段413
    地號土地（應有部分為20,000分之145 ）及地上建物即桃園
    縣桃園市○○段935 建號（即門牌號碼為桃園縣桃園市○○
    街100 號4 樓，應有部分為2 分之1 ）及共同使用部分即同
    段942 建號（應有部分為19分之1 ）（以下簡稱：系爭不動
    產），於87年6 月23日向桃園縣桃園地政事務所所為登記字
    號桃字第300910號，擔保金額最高限額220 萬元之抵押權登
    記塗銷（以下簡稱：系爭抵押權）。」。原告前開追加之訴
    之事實係主張訴外人黃朝東於本院查封系爭不動產後，始將
    系爭不動產設定系爭抵押權登記於被告，與原起訴主張之事
    實為同一，揆諸前開規定，原告所為前開訴之追加，自應准
    許之。
乙、實體方面：
一、原告起訴主張：訴外人黃朝東為訴外人歸農公司於85年11月
    29日向訴外人臺灣中小企銀借款1,200 萬元債務之連帶保證
    人。嗣因訴外人歸農公司自86年12月30日起未依約繳息，訴
    外人臺灣中小企銀乃於87年5 月28日向  鈞院聲請對訴外人
    黃朝東發支付命令，並聲請對訴外人黃朝東有之系爭不動產
    為假扣押，經  鈞院民事執行處於87年6 月19日函請桃園縣
    桃園地政事務所對系爭不動產為查封登記。詎料，訴外人黃
    朝東於87年6 月間收到支付命令後，知悉訴外人臺灣中小企
    銀將會對其財產強制執行，竟於87年6 月23日將其所有之系
    爭不動產設定最高限額220 萬元之第1 順位抵押權予被告，
    訴外人黃朝東顯係為圖逃避訴外人臺灣中小企銀強制執行系
    爭不動產，而在與被告並無借貸關係之情形下，虛偽設定系
    爭抵押權予被告。是系爭抵押權之設定對訴外人臺灣中小企
    銀及原告均屬無效，故被告應將系爭抵押權登記予以塗銷。
    並為聲明：(1)被告應將黃朝東所有坐落桃園縣桃園市○○段
    413 地號土地（應有部分為20,000分之145 ）及地上建物即
    桃園縣桃園市○○段935 建號（即門牌號碼為桃園縣桃園市
    ○○街100 號4 樓，應有部分為2 分之1 ）及共同使用部分
    即同段942 建號（應有部分為19分之1 ），於87年6 月23日
    向桃園縣桃園地政事務所所為登記字號桃字第300910號，擔
    保金額最高限額220 萬元之抵押權登記塗銷。(2)鈞院99年度
    司執字第74556 號強制執行事件，列印日期為100 年4 月12
    日之分配表中所列「次序4 執行費，債權人黃家珠，債權原
    本18,225元，分配比例100 ％，分配金額為18,225元」、「
    次序6 ，債權種類：第一順位抵押權，債權人黃家珠，債權
    總額1,778,184 元，分配比例91.8666 ％，分配金額1,633,
    558 元」應予以剔除，次序7 原告應增加分配金額為1,651,
    783 元。
二、被告抗辯稱：
  (一)伊與訴外人黃朝東係姐弟關係，其2 人於82年6 月間共同出
    資購買系爭不動產，持分各2 分之1 。嗣因訴外人黃朝東創
    業急需資金，而於82年10月8 日以系爭不動產向合作金庫龜
    山支庫借款並設定180 萬元之最高限額抵押權。詎訴外人黃
    朝東自83年7 月起未依約償還貸款，遂向被告借貸以清償前
    開債務；被告顧及姐弟之情，遂將標會所得、向第三人借貸
    款項及自己所有儲蓄，以面額分別為62萬元、85萬元之支票
    2 紙及現金8,184 元，共計1,478,148 元，代訴外人黃朝東
    清償前開積欠合作金庫之借款債務，訴外人黃朝東並於83年
    9 月4 日簽立借據予被告。被告又於84年間以個人名義向桃
    園縣桃園儲蓄互助社借款，再加上個人存款，湊足30萬元借
    予訴外人黃朝東，訴外人黃朝東並簽發到期日為85年11月10
    日、面為30萬元之本票1 紙予被告。詎前開本票屆期經被告
    提示未獲兌現，經被告催告，訴外人黃朝東始於87年5 月下
    旬允將系爭不動產設定系爭抵押權予被告，並於同年6 月23
    日完成登記。惟系爭抵押權於87年8 月25日期滿時，訴外人
    黃朝東仍未清償前開借款，被告乃向  鈞院聲請核發支付命
    令，經  鈞院准許並確定在案。又系爭抵押權之登記日期為
    87年6 月23日，原告聲請假扣押強制執行查封系爭不動產之
    登記日期則為87年7 月22日，是被告設定之系爭抵押權自已
    生效。
  (二)強制執行費用係債權人為達到強制執行之目的，先行支出強
    制執行必要之費用，再於強制執行債務財產時自所得金額中
    優先扣抵。本件被告對訴外人黃朝東之借款債權確屬存在，
    而分配表次序4 之執行費用係被告依法先行支出強制執行必
    要之費用，自應從強制執行系爭不動產所得之金額中優先扣
    抵，而不應從分配表中剔除。
  (三)並聲明：原告之訴駁回。
三、本件原告起訴主張訴外人黃朝東為訴外人歸農公司於85年11
    月29日向訴外人臺灣中小企銀借款1,200 萬元債務之連帶保
    證人，嗣因訴外人歸農公司自86年12月30日起未依約繳息，
    訴外人臺灣中小企銀乃於87年5 月28日向本院聲請對訴外人
    黃朝東發支付命令，並聲請對訴外人黃朝東所有之系爭不動
    產為假扣押，另訴外人黃朝東於87年6 月23日將其所有之系
    爭不動產設定系爭抵押權予被告，及訴外人臺灣中小企銀於
    94 年3月1 日將前開債權讓與訴外人馬來西亞商富析資產管
    理股份有限公司臺灣分公司，後者又於99年12月13日將前開
    債權讓與原告之事實，業據原告提出債權讓與證明書影本2
    份、本院87年度重訴字第239 號民事判決影本1 份、確定證
    明書影本1 紙、土地登記第二類謄本影本1 紙、建物登記第
    二類謄本影本2 紙為證（見本院卷第7 頁至第9 頁、第14頁
    至第21頁），並為被告所不爭執，是原告前開主張之事實，
    應堪信為真實可採。是本件應審究者為：(一)訴外人黃朝東於
    87年6 月23日將其所有之系爭不動產設定系爭抵押權予被告
    之時間係在訴外人臺灣中小企銀向本院聲請對訴外人黃朝東
    所有之系爭不動產為假扣押強制執行實施查封之前或之後？
    (二)訴外人黃朝東與被告間設定系爭抵押權及所擔保之債權是
    否為虛偽不實？
四、茲分述如下：
  (一)訴外人黃朝東於87年6 月23日將其所有之系爭不動產設定系
    爭抵押權予被告之時間係在訴外人臺灣中小企銀向本院聲請
    對訴外人黃朝東所有之系爭不動產為假扣押強制執行實施查
    封之前或之後？
    1.按「查封有使債務人就查封標的物之處分對於債權人為無
      效之效力，對於不動產之查封雖應為預告登記，然查封既
      不屬於法定非經登記不生效力之事項，其效力自不待於登
      記而發生。」（最高法院51年台上字第1819號判例意旨參
      照）。又「查封係公法上之處分行為，其效力於實施查封
      後即已發生，不待查封登記完成時始發生。而動產於實施
      查封後，債務人就查封物所為移轉、設定負擔或其他有礙
      執行效果之行為，對於債權人不生效力；不動產之強制執
      行準用動產執行之規定，強制執行法第51條第2 項、第11
      3 條分別定有明文。故不動產經法院實施查封後，尚未為
      查封登記前，如移轉登記與他人，對債權人不發生效力，
      債權人得請求該他人塗銷所有權移轉登記；倘該他人於債
      權人尚未請求其為塗銷登記而於查封登記前復將該不動產
      之所有權移轉登記或設定抵押權登記與第三人，為貫徹查
      封之公信力，以確保債權人之債權，應認債權人得請求第
      三人塗銷所有權移轉登記或抵押權設定登記，第三人不得
      主張有土地法第43條規定之適用而予以抗衡。」（最高法
      院86年度台上字第2858號判決意旨參照）。
    2.查，訴外人臺灣中小企銀於87年6 月18日向本院聲請對訴
      外人黃朝東所有之系爭不動產為假扣押之強制執行，本院
      於87年6 月19日上午10時30分至現場查封，於同日上午10
      時40分查封完畢，並以87年6 月19日桃院華民執全三字第
      1160號函請桃園縣桃園地政事務所辦理系爭不動產之查封
      登記，桃園縣桃園地政事務所於87年7 月3 日以桃地一字
      第319900號函覆稱囑託辦理查封之事項有所不符，本院再
      於87年7 月13日以桃院華民執全三字第1160號函請更正，
      桃園縣桃園地政事務所再於87年7 月23日以桃地一字第31
      9900號函覆稱系爭不動產業於87年6 月29日辦理查封登記
      完畢等情，有本院查封筆錄影本1 份、本院及桃園縣桃園
      地政事務所前開各函影本附卷可參（見本院卷第110 頁至
      第113 頁、第76頁至第80頁），並經本院依職權調閱本院
      87年度執全字第1160號卷審核無誤，是系爭不動產於87年
      6 月19日上午10時30分即經本院開始實施查封之事實，應
      堪認定。次查，訴外人黃朝東將其所有系爭不動產設定系
      爭抵押權予被告之完成登記時間為87年6 月23日，此有土
      地、建物登記第二類謄本影本各1 份存卷可參（見本院卷
      第132 頁背頁、第133 頁、第140 頁正頁、背頁）。是被
      告完成登記系爭抵押權之時間顯在本院對系爭不動產實施
      查封之後，則訴外人黃朝東於本院實施查封後將系爭不動
      產設定系爭抵押權予被告，自對原告不生效力。從而，原
      告請求被告塗銷系爭抵押權之登記，及本院99年度司執字
      第74556 號強制執行事件，列印日期為100 年4 月12日之
      分配表中所列「次序6 ，債權種類：第一順位抵押權，債
      權人黃家珠，債權總額1,778,184 元，分配比例91.8666
      ％，分配金額1,633,558 元」應予以剔除，洵屬有據，應
      予准許。至系爭抵押權共同擔保之土地及建物分別係坐落
      桃園縣桃園市○○段413 地號土地（應有部分為20,000分
      之145 ）及桃園縣桃園市○○段935 建號建物（應有部分
      為2 分之1 ），有前開土地、建物登記第二類謄本影本各
      1 份存卷可考，並未包括同段942 建號（應有部分為19分
      之1 ）部分，是原告請求將同段942 建號部分之抵押權登
      記一併塗銷云云，顯有誤會。
  (二)訴外人黃朝東與被告間設定系爭抵押權及所擔保之債權是否
    為虛偽不實？
    次按當事人主張有利於己之事實者，就其事實有舉證之責任
    。民事訴訟法第277 條定有明文。再按第三人主張表意人與
    相對人通謀而為虛偽意思表示者，該第三人應負舉證之責（
    最高法院48年台上字第29號判例意旨參照）。查，本件原告
    主張訴外人黃朝東虛偽設定系爭抵押權予被告，雙方間並無
    實際借貸行為，惟此為被告所否認，是原告自應就訴外人黃
    朝東與被告間通謀虛偽設定系爭抵押權並擔保虛偽不實債權
    之事實，負舉證之責，惟原告並未舉證證明之。又系爭抵押
    權雖因設定在本院實施查封之後，對原告不生效力，而不得
    主張優先於原告之普通債權受償，惟被告對訴外人黃朝東之
    債權既屬存在，即應改列為普通債權並與原告之普通債權依
    債權比例而分配受償。是原告請求將本院99年度司執字第74
    556 號強制執行事件，列印日期為100 年4 月12日之分配表
    中所列「次序4 執行費，債權人黃家珠，債權原本18,225元
    ，分配比例100 ％，分配金額為18,225元」，應予以剔除，
    次序7 原告應增加分配金額為1,651,783 元云云，即為無理
    由。
五、綜上所述，本件原告起訴被告應將黃朝東所有坐落桃園縣桃
    園市○○段413 地號土地（應有部分為20,000分之145 ）及
    桃園縣桃園市○○段935 建號（應有部分為2 分之1 ），於
    87年6 月23日向桃園縣桃園地政事務所所為登記字號桃字第
    300910號，擔保債權總金額最高限額220 萬元之抵押權登記
    塗銷；及本院99年度司執字第74556 號強制執行事件，列印
    日期為100 年4 月12日之分配表中所列「次序6 ，債權種類
    ：第一順位抵押權，債權人黃家珠，債權總額1,778,184 元
    ，分配比例91.8666 ％，分配金額1,633,558 元」應予以剔
    除；為有理由，應予准許；逾前開範圍之請求，則為無理由
    ，應予駁回。
六、據上論結，本件原告之訴為一部有理由、一部無理由，依民
    事訴訟法第79條，判決如主文。
中    華    民    國    100   年    11    月    28    日
                      民事第二庭  法  官  高明德
以上正本係照原本作成。
如對本判決上訴，須於判決送達後20日內向本院提出上訴狀。如
委任律師提起上訴者，應一併繳納上訴審裁判費。
中    華    民    國    100   年    11    月    29    日
                                  書記官  崔青菁